【裁判字號】    94,重上,80
【裁判日期】    950726
【裁判案由】    分割共有物
【裁判全文】
臺灣高等法院高雄分院民事判決          94年度重上字第80號
上  訴  人  辛○○
            庚○○
            丙○○
            丁○○
            戊○○
            丑○○○
            乙○○
            甲○○
共      同
訴訟代理人  陳慧錚律師
上  訴  人  癸○○
                      之3
            壬○○
共      同
訴訟代理人  子○○
被  上訴人  己○○
訴訟代理人  吳秋麗律師
上列當事人間因分割共有物事件，上訴人對於中華民國94年8 月
22日臺灣高雄地方法院93年度重訴字第302 號第一審判決提起上
訴，本院於95年7月12日辯論終結，判決如下：
    主  文
原判決廢棄。
兩造共有坐落高雄縣鳳山市○○段第一六五九地號土地分割為：
如附圖一Ｇ部分所示土地（面積六百一十三平方公尺）分歸被上
訴人及上訴人癸○○、壬○○按應有部分依序為三十三分之十三
、三十三分之十、三十三分之十共同取得；Ａ部分所示土地（面
積五百二十平方公尺）分歸上訴人乙○○取得；Ｂ部分所示土地
（面積六百一十三平方公尺）分歸上訴人丙○○取得；Ｃ部分所
示土地（面積五百二十平方公尺）分歸上訴人甲○○取得；Ｄ部
分所示土地（面積六百一十三平方公尺）分歸上訴人丁○○取得
；Ｅ部分所示土地（面積六百一十三平方公尺）分歸上訴人丑○
○○取得；Ｆ部分所示土地（面積二百二十三平方公尺）分歸上
訴人戊○○、辛○○、庚○○按應有部分依序為八分之二、八分
之三、八分之三共同取得。
被上訴人己○○，上訴人乙○○、癸○○、壬○○各應分別補償
上訴人丙○○、甲○○、丁○○、丑○○○、戊○○、辛○○、
庚○○如附表(三)所示金額。
第一、二審訴訟費用由上訴人癸○○、壬○○各負擔二十分之一
、上訴人乙○○、甲○○各負擔五十分之七，丙○○、丁○○、
丑○○○各負擔二百分之三十三，上訴人戊○○負擔二百分之三
，上訴人辛○○、庚○○各負擔四百分之九，餘由被上訴人負擔
。
    事實及理由
一、本件為分割共有物之訴，其訴訟標的對於共同訴訟之各人必
    須合一確定，乙○○、丙○○、丁○○、丑○○○、戊○○
    、辛○○、庚○○、甲○○提起第二審上訴，依民事訴訟法
    第56條第1 款規定，其效力及於未經上訴之同造當事人癸○
    ○、壬○○，爰併列為上訴人，全先明。
二、被上訴人起訴主張：坐落高雄縣鳳山市○○段第1659地號之
    土地（地目田，面積3715平方公尺下稱系爭土地）為兩造所
    共有（伊之應有部分為400 分之26，上訴人癸○○、壬○○
    之應有部分各為40分之2 ，上訴人乙○○、甲○○之應有部
    分各為400分之56，上訴人丙○○、丁○○、丑○○○之應
    有部分各為400分之66，上訴人戊○○之應有部分為400分之
    6，上訴人辛○○、庚○○之應有部分各為400分之9），系
    爭土地地目為田，但其使用分區為住宅區，依其使用目的並
    非不能分割，且兩造亦無不分割之特約，惟兩造對分割方案
    尚有異見，致無法達成分割協議，而伊與上訴人癸○○、壬
    ○○均願按伊等應有部分之比例繼續保持共有，爰訴請裁判
    分割，並請求判決如原判決主文第1項所示。
三、上訴人癸○○、壬○○則以：對於被上訴人之分割方案沒有
    意見，並願與被上訴人各按應有部分之比例繼續保持共有，
    如分得之土地部分價值較高，並願依合理價格予以補償，爰
    聲明求為判決如被上訴人聲明所示。
四、上訴人乙○○、丙○○、丁○○、丑○○○、戊○○、辛○
    ○、庚○○、甲○○則以：被上訴人所提之分割方案係由其
    與上訴人癸○○、壬○○保持共有，此已與民事訴訟之結構
    有所違背，且該方案獨厚被上訴人，對伊等均不公平，爰聲
    明請求判決如附圖2 之A 部分所示土地（面積613 平方公尺
    ）分歸被上訴人與上訴人癸○○、壬○○各按其等應有部分
    之比例保持共有，B部分所示土地（面積613平方公尺）分歸
    上訴人丙○○所有，C部分所示土地（面積520平方公尺）分
    歸上訴人甲○○所有，D部分所示土地（面積613平方公尺）
    分歸上訴人丁○○所有，E部分所示土地（613平方公尺）分
    歸上訴人丑○○○所有，F部分所示土地（面積223平方公尺
    ）分歸上訴人戊○○、辛○○、庚○○按其應有部分之比例
    保持共有，G部分所示土地（面積520平方公尺）分歸上訴人
    乙○○所有。
五、原審判決如原審判決主文所示之分割方法，上訴人不服，提
    起上訴，聲明請求：將原判決廢棄，並為適法之分割。被上
    訴人則請求駁回上訴。
六、兩造不爭執事項：
  (一)系爭土地為兩造共有。該土地上現無建物，但有佃農植之
    樹。
  (二)兩造各應有部分持分比例如附表(一)所示。
  (三)系爭土地地目雖屬田地，惟其使用分區係屬住宅區，其使用
    目的並非不能分割，同時兩造亦沒有不得分割之特約。
  (四)兩造對於分割方法無法達成協議。  
七、查系爭土地西側係面臨高雄縣鳳山市○○路○路寬16.15 公
    尺），南側則臨文化路（路寬14.3公尺），北側則有路寬5.
    6 公尺之巷道，而系爭土地並無建物占用其上，經原審會同
    高雄縣鳳山地政事務所人員到場勘測屬實，並製有勘驗筆錄
    、照片及複丈成果圖等件在卷可憑（原審卷第50至57頁、27
    1 頁）。上訴人丙○○、甲○○、丁○○、丑○○○及戊○
    ○、辛○○、庚○○對其等依序分別取得如附圖1 之B 、C
    、D 、E 、F 部分所示之土地（按與附圖2 位置同）均無異
    議（原審卷第210至215頁、第259頁、第269頁、第271頁）
    被上訴人主張將與癸○○、壬○○共同取得附圖1所示G位置
    土地，以蓋建聯合診所，上訴人丙○○、甲○○、丁○○、
    丑○○○、戊○○、辛○○、庚○○、乙○○等主張依序取
    得附圖2所示之B至G位置土地，將予以整體規劃，共同開發
    利用，擬開發項目有商場、藝文走廊、停車場、建造商店公
    寓住家等等。查系爭土地西側臨20公尺寬之青年路（現實側
    寬16.15公尺）、南側臨15公尺寬之文化路（現實測寬14.3
    公尺），北側臨8公尺寬巷道（現實測寬5.6公尺）（原審卷
    第16、52、55頁）附圖1所示G部分土地（與附圖2所示G位置
    同）臨20公尺及15公尺寬道路交叉口，經濟利用價值顯然高
    於臨20公尺寬道路與8公尺寬巷道交叉口之如附圖1所示A部
    分土地（與附圖2所示A位置同），如依附圖2所示方案分割
    上訴人（除癸○○、壬○○外）逐塊取得B、C、D、E、F、G
    部分較高價值之土地，而被上訴人及癸○○、壬○○（該3
    人表示分割後願保持共有）則取得A部分土地之價值則較低
    ，尚非公平。再乙○○取得A部分土地仍與取得B、C、D、E
    、F部分土地之他上訴人，依其規劃開發，並不影響其共同
    整體開發利用，本院斟酌衡平原則，兩造意願及土地利用之
    效益，系爭土地以採如附圖1即如主文第2項所示之分割方法
    為妥適。至上訴人（癸○○、壬○○外）抗辯被上訴人與癸
    ○○、壬○○繼續保持共有，係違反訴訟結構云云。然查分
    割共有物之訴訟係以消滅共有關係為目的，其訴訟當事人間
    並無如同一般民事訴訟原、被告間所具有絕對之對立關係，
    故若其中部分共有人仍願繼續維持共有關係，依前開說明及
    經濟原則，自無不許之理，且此原則尚不因該等共有人於訴
    訟中係屬原告或被告之身分而有異。
八、按「以原物為分配時，如共有人中，有不能按其應有部分受
    分配者，得以金錢補償之，為民法第824 條第3 項所明定。
    故以原物為分配時，各共有人是否應為補償或受補償，均應
    以其所受分配者，是否已逾或少於其應有部分為斷，且補償
    金額之多寡，亦應以應有部分為計算之標準」，而「共有物
    原物分割而應以金錢為補償者，倘分得價值較高及分得價值
    較低之共有人均為多數時，該每一分得價值較高之共有人即
    應就其補償金額對於分得價值較低之共有人全體為補償，並
    依各該短少部分之比例，定其給付金額，方符共有物原物分
    割為共有物應有部分互相移轉之本旨」，（最高法院77年度
    臺上字第65號、90年度臺上字第2214號判決意旨參照）。系
    爭土地經分割，兩造分別取得之土地，臨路情況及位置各有
    不同，其價值自有差異，自應互為找補。又公告現值，通常
    較低於市價，宜以客觀之市場價值即市價為補償之根據，兩
    造亦同意以市價作為補償之標準，原判決以系爭土地之公告
    現值計算補償金額，自有未洽。兩造合意由本院指定鑑價人
    （本院卷第106 頁），經將上開分割方法送請鄉城科技不動
    產估價師事務所（下稱鄉城事務所）請鑑定各共有人分得土
    地位置，目前市價情形，各應找補金額多少？經該鄉城事務
    所，採比較法與土地開發分析法，分別評估其土地正常價格
    ，再以加權平均方式，決定土地最適當且正常價格，並斟酌
    系爭土地位置，個別因素，土地利用情況及市場價位各因素
    分析，鑑定並說明兩造分割後所取得土地價值及互為找補金
    額如附表(二)、(三)所示（鑑估報告書第7 、9 、10、14、27
    、20頁）核屬客觀可採，爰審酌該鑑定意見，認乙○○、己
    ○○、癸○○、壬○○各應分別補償丙○○、甲○○、丁○
    ○、丑○○○、戊○○、辛○○、庚○○如附表(三)所示金額
    。
九、綜上所述，原判決所為分割方法既有未當，上訴意旨指摘原
    判決不當，求予廢棄改判，為有理由，應由本院廢棄改判如
    主文第2、3項所示。
據上論結，本件上訴為有理由，依民事訴訟法第450 條、第78條
、第80條之1判決如主文。
中    華    民    國    95    年    7     月    26    日
                            民事第六庭
                                審判長法官  許明進
                                法      官  朱玲瑤
                                法      官  張明振
以上正本證明與原本無異。
如對本判決上訴，須於判決送達後20日內向本院提出上訴狀，其
未表明上訴理由者，應於上訴後20日內向本院提出上訴理由書（
均須按他造當事人之人數附繕本）。上訴時應提出委任律師或具
有律師資格之人之委任狀，並依附註條文規定辦理。
中    華    民    國    95    年    7     月    28    日
                                書  記  官  彭筱瑗
附註：
民事訴訟法第466條之1：
對於第二審判決上訴，上訴人應委任律師為訴訟代理人，但上訴
人或其法定代理人具有律師資格者，不在此限。
上訴人之配偶、三親等內之血親、二親等內之姻親，或上訴人為
法人、中央或地方機關時，其所屬專任人員具有律師資格並經法
院認為適當者，亦得為第三審訴訟代理人。第１項但書及第２項
情形，應於提起上訴或委任時釋明之。
附表(一)
┌─────┬───┬────┬────────────┐
│ 共 有 人 │總面積│應有部分│依原物數量按應有部分計算│
│          │      │        │所得面積（㎡）          │
├─────┼───┼────┼────────────┤
│ 乙 ○ ○ │3715  │56/400  │520                     │
├─────┼───┼────┼────────────┤
│ 丙 ○ ○ │3715  │66/400  │613                     │
├─────┼───┼────┼────────────┤
│ 甲 ○ ○ │3715  │56/400  │520                     │
├─────┼───┼────┼────────────┤
│ 丁 ○ ○ │3715  │66/400  │613                     │
├─────┼───┼────┼────────────┤
│ 丑○○○ │3715  │66/400  │613                     │
├─────┼───┼────┼────────────┤
│ 戊 ○ ○ │      │ 6/400  │55.74                   │
├─────┤      ├────┼────────────┤
│ 辛 ○ ○ │3715  │ 9/400  │83.63                   │
├─────┤      ├────┼────────────┤
│ 庚 ○ ○ │      │ 9/400  │83.63                   │
├─────┼───┼────┼────────────┤
│ 己 ○ ○ │      │26/400  │241.5                   │
├─────┤      ├────┼────────────┤
│ 癸 ○ ○ │3715  │20/400  │185.75                  │
├─────┤      ├────┼────────────┤
│ 壬 ○ ○ │      │20/400  │185.75                  │
├─────┼───┼────┼────────────┤
│ 合    計 │      │        │                        │
└─────┴───┴────┴────────────┘
附表(二)
┌────────────────────────────┐
│     各共有人按分割方法計算分割價值   單價：元（新台幣）│
├─────┬───┬────┬──────┬──────┤
│ 共 有 人 │分  配│分配面積│  分割面積  │ 分割價值   │
│          │位  置│   ㎡   │     ㎡     │    ㎡      │
├─────┼───┼────┼──────┼──────┤
│ 乙 ○ ○ │  Ａ  │520     │520         │29,087,877  │
├─────┼───┼────┼──────┼──────┤
│ 丙 ○ ○ │  Ｂ  │613     │613         │31,404,750  │
├─────┼───┼────┼──────┼──────┤
│ 甲 ○ ○ │  Ｃ  │520     │520         │26,971,250  │
├─────┼───┼────┼──────┼──────┤
│ 丁 ○ ○ │  Ｄ  │613     │613         │32,054,250  │
├─────┼───┼────┼──────┼──────┤
│ 丑○○○ │  Ｅ  │613     │613         │32,430,250  │
├─────┼───┼────┼──────┼──────┤
│ 戊 ○ ○ │      │        │6/24 55.74  │2,982,874   │
├─────┤      │        ├──────┼──────┤
│ 辛 ○ ○ │  Ｆ  │223     │9/24 83.63  │4,474,313   │
├─────┤      │        ├──────┼──────┤
│ 庚 ○ ○ │      │        │9/24 83.63  │4,474,313   │
├─────┼───┼────┼──────┼──────┤
│ 己 ○ ○ │      │        │26/66 241.5 │14,215,604  │
├─────┤      │        ├──────┼──────┤
│ 癸 ○ ○ │  Ｇ  │613     │20/66 185.75│10,935,079  │
├─────┤      │        ├──────┼──────┤
│ 壬 ○ ○ │      │        │20/66 185.75│10,935,079  │
├─────┼───┼────┼──────┼──────┤
│ 總    計 │      │3715.00 │3715.00     │199,965,639 │
└─────┴───┴────┴──────┴──────┘
附表(三)
┌─────────────────────────────────────────────────────┐
│                                 共有人間相互找補配賦表                             單價：元（新台幣）    │
├─────┬─────┬─────┬─────┬─────┬─────┬─────┬─────┬─────┤
│ 受補人   │  丙○○  │  甲○○  │  丁○○  │丑○○○  │  戊○○  │  辛○○  │  庚○○  │ 合    計 │
│          │          │          │          │          │          │          │          │          │
│應付人    │          │          │          │          │          │          │          │          │
├─────┼─────┼─────┼─────┼─────┼─────┼─────┼─────┼─────┤
│ 乙○○   │          │          │          │          │          │          │          │          │
│1,092,688 │415,121   │267,403   │245,503   │147,310   │4,399     │6,506     │6,506     │1,092,688 │
├─────┼─────┼─────┼─────┼─────┼─────┼─────┼─────┼─────┤
│ 己○○   │          │          │          │          │          │          │          │          │
│1,217,838 │462,666   │298,030   │273,621   │164,182   │4,835     │7,252     │7,252     │1,217,838 │
├─────┼─────┼─────┼─────┼─────┼─────┼─────┼─────┼─────┤
│ 癸○○   │          │          │          │          │          │          │          │          │
│936,797   │355,896   │229,253   │210,478   │126,294   │3,720     │5,578     │5,578     │936,797   │
├─────┼─────┼─────┼─────┼─────┼─────┼─────┼─────┼─────┤
│ 壬○○   │          │          │          │          │          │          │          │          │
│936,797   │355,897   │229,253   │210,478   │126,294   │3,719     │5,578     │5,578     │936,797   │
├─────┼─────┼─────┼─────┼─────┼─────┼─────┼─────┼─────┤
│ 合  計   │          │          │          │          │          │          │          │          │
│4,184,120 │1,589,580 │1,023,939 │940,080   │564,080   │16,613    │24,914    │24,914    │4,184,120 │
└─────┴─────┴─────┴─────┴─────┴─────┴─────┴─────┴─────┘
                                                     Ｆ


司法院資訊處製作；財團法人民間司法改革基金會備份。
